【裁判字號】    88,保險上更(一),9
【裁判日期】    890125
【裁判案由】    給付保險金
【裁判全文】
臺灣高等法院民事判決  八十八年度保險上更(一)字第九號
    上  訴  人  甲○○
    訴訟代理人  劉陽明律師
                謝政達律師
                陳璧秋律師
    被  上訴人  新光人壽保險股份有限公司  設台北市○○○路○段六六號
    法定代理人  吳東進        .
    訴訟代理人  黃訓章律師
右當事人間給付保險金事件，上訴人對於中華民國八十七年四月七日臺灣板橋地方法
院第一審判決（八十六年保險字第一號），提起上訴，經判決後，由最高法院發回更
審，本院判決如左：
      主      文
原判決廢棄。
被上訴人應給付上訴人新台幣壹佰貳拾萬元及自民國八十六年四月七日起至清償日止
，按年息百分之五計算之利息。
第一、二審及發回前第三審訴訟費用由被上訴人負擔。
本判決所命之給付，於上訴人以新台幣肆拾萬元為被上訴人供擔保後，得假執行。但
被上訴人如於假執行程序實施前以新台幣壹佰貳拾萬元為上訴人預供擔保，得免為假
執行。
      事      實
一、上訴人聲明求為判決：除假執行供擔保之金額外，餘如主文所示。其事實上陳述
    ，除與原判決記載相同部分，予以引用外，並補稱略以：本件要保人即上訴人之
    回答並無與書面詢問不實之客觀事實，揆諸卷附財團法人長庚紀念醫院（下稱長
    庚醫院） ()長庚院法字第０五三九號函載：「有關貴院來函查詢之『醫學上
    鱗狀上皮細包增生含異型細胞並非癌症』，亦不是『腫瘤』，而是一種組織的反
    應．．。」，足證被保險人張永全投保前於長庚醫院之二次檢驗，一次經診斷為
    「慢性發炎」，一次經診斷為「麟狀上皮細胞增生含異型細胞」，二次檢驗均非
    認定癌症或未經證實惡性或良性之腫瘤，則上訴人於投保當時，對要保書上所詢
    問「過去五年內是否曾因患有下列疾病，而接受醫師治療、診療或用藥？．．（
    ７)癌症或證實惡性或良性腫瘤．．」之事項，圈選答覆為「否」，即無答覆不
    實之情事。所用之證據，援用原審立證方法。
二、被上訴人聲明求為判決：(一)、上訴駁回。(二)、如受不利判決，願預供擔保，請准
    宣告免為假執行。(三)、第二審及發回前第三審訴訟費用由上訴人負擔。其事實上
    陳述，除與原判決記載相同部分，予以引用外，並補稱略以：(一)、長庚醫院就本
    院函查之醫學上鱗狀上皮細胞增生含異型細胞是否為癌症或良性或惡性腫瘤，固
    稱其並非癌症，亦不是腫瘤，而是一種組織的反應云云，然由卷附台北榮民總醫
    院（下稱榮民總醫院）意見表，可知被上訴人張永全於投保前確曾在他院病理切
    片為良性，自亦符合過去五年內是否曾因患癌症或未經證實惡性或良性之腫瘤，
    未告知之情形。(二)、本院八十八年保險上字第二十八號判決，就類似案件，亦認
    被保險人於因工作傷害求診時，被檢出為Ｂ型肝炎帶原，其於二年內投保時未告
    知，亦應屬於「過去二年內曾因接受健康檢查有異常情形而被建議接受其他檢查
    或治療」未告知之情形。(三)、被上訴人解除系爭保險契約係在民國（下同）八十
    六年五月二日，而受理上訴人即受益人理賠申請雖係在同年三月二十二日，但被
    上訴人對上訴人未為據實說明告知之解約原因有所懷疑，尚待調查或查證，始得
    明瞭確悉時，衡諸常理，尚難謂被上訴人已確實「知悉」本件有解約原因，今被
    上訴人係於同年四月中旬始查悉被保險人張永全曾在長庚醫院就口腔疾病診治且
    未告知，致影響被上訴人對危險之估計，始表示解除系爭保險契約，故本件自被
    上訴人「知悉」上訴人違反告知義務而表示解除契約，並未逾一個月之除斥期間
    。而保險法第六十四條第三項規定：「前項解除契約權，自保險人知有解除契約
    之原因後，經過一個月不行使而消滅」，所謂知有解除契約之『知』係指明知而
    言，如當事人間就知之時間有所爭執，應由要保人、被保險人或受益人就保險人
    知之在前之事實，負舉證責任，復為最高法院八十一年度台上字第九０九號裁定
    所闡明。倘上訴人認被上訴人解約逾除斥期間，自應負舉證責任。所用之證據，
    除援用原審立證方法外，並補提出：(一)、本院八十八年度保險上字第二十八號判
    決。(二)、最高法院八十一年度台上字第九０九號裁定為證。
三、本院依職權函詢請長庚醫院查復就醫學上鱗狀上皮細包增生含異型細胞是否為癌
    症或良性或惡性腫瘤。
      理      由
一、本件上訴人起訴主張：伊於八十五年十一月十五日在被上訴人之業務員許麗惠招
    攬下，以伊夫張永全為被保險人，伊為受益人，與被上訴人簽訂二十年期六Ｂ八
    三三七八四號新光長安終身壽險契約。嗣被保險人張永全於八十五年十二月間因
    身體不適，前往榮民總醫院檢查始得知罹患初期口腔癌，伊乃於八十六年三月二
    十二日依約請求被上訴人給付保險金新台幣（下同）一百二十萬元，詎為被上訴
    人所拒，並片面解除上開保險契約等情，求為命被上訴人如數給付並加付法定遲
    延利息之判決。
    被上訴人則以：上訴人於與伊訂立保險契約時，對於伊之書面詢問，故意不告知
    被保險人張永全口腔內長有良性腫瘤情事，足以變更或減少伊對於危險之估計，
    伊已依保險法第六十四條第二項規定，對上訴人為解除契約之意思表示，故不須
    給付保險金云云，資為抗辯。
二、經查上訴人主張伊以伊夫張永全為被保險人，伊為受益人即要保人，與被上訴人
    訂立前開終身壽險契約，訂約後被保險人張永全前往榮民總醫院檢查，發現罹患
    初期口腔癌之事實，業據其提出保險單條款及附件及榮民總醫院診斷書為證（見
    原審卷六至八頁、十一至十六頁），且為被上訴人所不爭執，自堪認為真實。
三、被上訴人雖抗辯上訴人於投保前即已知悉被保險人張永全口腔內有未經證實惡性
    或良性之腫瘤，而故意隱匿，已足以變更或減少被上訴人對於危險之估計云云，
    但查被保險人張永全固曾於八十五年四月十七日至長庚醫院口腔外科就診時，主
    訴左側頰黏膜有白色病變及不適，經檢查為口腔黏膜纖維化及左頰黏膜有一斑狀
    病變，經切片檢查為慢性發炎，嗣於八十五年六月十六日再度回診，主訴左側頰
    黏膜有一小凸起，當日再作切片檢查，結果為鱗狀上皮細胞增生含異形細胞（在
    醫學上並非癌症），有長庚醫院（八七）長庚院法字第００八三號函及第０一０
    一號函以及病歷可稽（見原審卷八十、八十九至九十六頁），惟經本院於本次更
    審中函請該院查復：「醫學上鱗狀上皮細胞增生含異型細胞，並非癌症，亦不是
    腫瘤，而是一種組織的反應」（見本院更(一)卷二十五頁）。足證被保險人張永
    全投保前於長庚醫院之二次檢驗，一次經診斷僅為「慢性發炎」，一次經診斷亦
    僅為「鱗狀上皮細胞增生含異型細胞」，均非認定為癌症或疑似癌症之腫瘤，則
    上訴人於投保時，對要保書上所詢問「過去五年內是否曾因患有下列疾病，而接
    受醫師治療、診療或用藥？．．．(7)癌症或未經證實惡性或良性之腫瘤．．」之
    事項，圈選答覆為「否」，即無答覆不實之情事。又被保險人張永全於長庚醫院
    之檢查未經發現腫瘤或疑似癌症之病症，並未認定為異常，診斷之醫師僅要求回
    院追蹤亦未要求張永全接受進一步之治療或用藥（見原審卷八十頁長庚醫院函）
    ，從而上訴人對要保書上所詢問「過去二年內是否曾因接受健康檢查有異常情形
    而被建議接受其他檢查或治療」之事項，答覆為「否」，亦無答覆不實之情事。
    是上訴人於投保時所為前開之答覆，誠已負據實說明之義務，要無保險法第六十
    四條第二項所規定「故意隱匿、過失遺漏、或為不實之說明」之解約情事，被上
    訴人尚難以張永全事後經診療之結果要求上訴人於抗保時就未知之事項予以說明
    。顯見被上訴人所為前開抗辯，殊不足取，從而被上訴人以上訴人違反保險法第
    六十四條第二項之規定，未盡據實說明義務為由，於八十六年五月二日以存證信
    函向上訴人為解除系爭保險契約之意思表示，自不發生效力。
四、綜上所述，上訴人依據系爭保險契約之約定，請求被上訴人給付一百二十萬元及
    自向被上訴人請求給付通知日（八十六年三月二十二日見本院更一卷第三十五頁
    被上訴人答辯狀）起十五日後之八十六年四月七日起，至清償日止，按年息百分
    之五計算之利息，自屬應予准許。從而原審所為上訴人敗訴之判決，自有未洽，
    上訴論旨指摘原判決不當，求予廢棄改判，為有理由。末查本判決所命之給付，
    兩造既均陳明願供擔保，以代釋明，聲請宣告假執行或免為假執行，經核均與規
    定相符，爰分別酌定相當之擔保金額併予准許。
五、至兩造其餘之攻擊或防禦方法及未經援用證據，經本院斟酌後，認為均不足以影
    響本判決之結果，自無逐一詳予論駁之必要，併此敘明。
六、據上論結，本件上訴為有理由，依民事訴訟法第四百五十條、第七十八條、第四
    百六十三條、第三百九十條第二項、第三百九十二條，判決如主文。
中      華      民      國    八十九    年      一      月    二十五    日
                            臺灣高等法院民事第十三庭
                                審判長法  官  林  鄉  誠
                                      法  官  陳  駿  璧
                                      法  官  劉  清  景
右正本係照原本作成。
如不服本判決，應於收受送達後二十日內向本院提出上訴書狀，其未表明上訴理由者
，並應於提出上訴後二十日內向本院補提理由書狀（均須按他造當事人之人數附繕本
）。
中      華      民      國    八十九    年      一      月    二十八    日
                                      書記官  高  澄  純


司法院資訊處製作；財團法人民間司法改革基金會備份。
